【裁判字號】    90,上易,1421
【裁判日期】    900925
【裁判案由】    詐欺等
【裁判全文】
臺灣高等法院高雄分院刑事判決        九十年度上易字第一四二一號
    上  訴  人  台灣高雄地方法院檢察署檢察官
    被      告  丙○○
    選任辯護人  郭國益
右上訴人因被告詐欺等案件，不服台灣高雄地方法院八十九年度易字第四一五五號中
華民國九十年六月二十八日第一審判決（起訴案號：台灣高雄地方法院檢察署八十八
年度偵字第三三九號），提起上訴，本院判決如左：
    主  文
原判決撤銷。
丙○○共同行使偽造私文書，足以生損害於公眾及他人，處有期徒刑參月，如易科罰
金，以佰元折算壹日。
偽造之「乙○○」印章壹個、郵件收執聯上偽造之「乙○○」印文壹枚，均沒收。
    事  實
一、丙○○與乙○○為夫妻關係，二人感情不睦而分居，丙○○於民國八十二年九月
    一日因向其與乙○○所生之子薛森耀借款新台幣（下同）二百五十萬元，乃將其
    所有門牌高雄縣岡山鎮○○街六十九、七十一號房屋暨基地（即高雄縣岡山鎮○
    ○段三一○、三一一地號，七十年重測前為後紅段三○三之二三九、三○三之二
    四０地號）之建築改甲物所有權狀二張及土地所有權狀二張質押予乙○○，作為
    上開借款之擔保，丙○○於八十七年四月間擬將上開房地出租予泛亞商業銀行，
    亟需上開房地所有權狀供泛亞商業銀行審核，丙○○明知上開房地所有權狀質押
    予乙○○並未遺失，竟企圖向地政機關申請補發，趁其長子薛森耀因病在高雄長
    庚醫院住院，乙○○與子女薛森耀、薛鈞內、薛舒云、薛森元等人於八十七年四
    月九日自高雄市○○街一六六號住處遷移至高雄市三民區○○○路二一七號居住
    之機會，擬具存證信函載明：「台端前代為保管本人所有座落高雄縣岡山鎮○○
    路六十九號等及子女之所有權狀全部，今因其中座落高雄縣岡山鎮○○路六十九
    、七十一號之房地擬出租予泛亞銀行，亟需所有權狀供泛亞銀行審核，本人曾囑
    泛亞銀行承辦人員向台端索取，惟據泛亞銀行承辦人員向本人表示，台端向渠表
    示所保管之權狀業已遺失，為此本人擬向地政機關辦理補發，並自即日起終止保
    管之關係，特此通知。」，丙○○於八十七年四月九日將該存證信函以「收件人
    乙○○，詳細地址高雄市○○區○○街一六六號」，持往高雄市○○○路台灣南
    區郵政管理局第三十二支局投遞後，即委由不知情之刻印業者，偽刻「乙○○」
    印章一個，丙○○另自乙○○住處取得乙○○之身分證，另與年藉不詳之婦女共
    同基於行使偽造私文書之犯意聯絡，於八十七年四月十日由該年籍不詳之婦女持
    該偽刻之印章及乙○○之身分證，至高雄市○○○路一七九號台灣南區郵政管理
    局國內快捷股，假冒乙○○冒領該快捷存證信函，該婦女並在郵件收執聯上蓋用
    上開偽造之「乙○○」印文一枚，表明收到郵件之旨後，將該郵件收執聯交還台
    灣南區郵政管理局國內快捷股承辦人，足以生損害於乙○○及及台灣南區郵政管
    理局對於郵件之管理。嗣於八十七年四月十一日，乙○○返回高雄市○○街一六
    六號舊居，發現有快捷郵件通知書後，持該通知書往上揭郵局領取郵件時，始發
    現上情，經乙○○以電話向丙○○催討，丙○○始於八十七年四月十一日下午五
    時許，將該存證信函至高雄市三民區○○○路二一七號交予乙○○收執。
二、案經乙○○訴由台灣高雄地方法院檢察署檢察官偵查起訴。
    理  由
一、訊據被告丙○○固不否認寄送前揭存證信函予告訴人乙○○之事實，惟矢口否認
    有冒領該郵件之犯行，辯稱：我沒有去郵局領存證信函，該存證信函不是我交給
    告訴人，我也不知道是誰去郵局領的云云。經查：
(一)右揭事實，業據告訴人乙○○指訴綦詳，而上開房地所有權狀被告於八十二年九
    月一日因借貸關係質押予告訴人等情，有借款同意書一份、建築改甲物所有權狀
    二張、土地所有權狀二張在卷可稽（偵字卷第九至十三頁）。被告確於八十七年
    四月九日自高雄郵局第三十二支局寄送存證信函一份予告訴人，存證信函內表明
    終止保管所有權狀關係，並記載「收件人乙○○，詳細地址高雄市○○區○○街
    一六六號」，為被告所供承（見本院九十年九月十八日辯論筆錄），並有八十九
    年四月九日高雄郵局第三十二支局第七十九號存證信函、信封在卷可稽（偵字卷
    第十九頁）。告訴人於八十七年四月十一日在高雄市○○街一六六號發現「國內
    快捷郵件候投通知單」，乃前往台灣南區郵政管理局領取郵件，惟該存證信函已
    被他人領走，告訴人遂請求會同刑警調閱錄影帶，業經證人即台灣南區郵政管理
    局快捷承辦人王宏福證述綦詳，並有國內快捷郵件候投通知單一張在卷可參（偵
    字卷第十六、八十二頁反面）。而上開存證信函於八十七年四月十日經人以乙○
    ○名義領取之事實，有蓋用「乙○○」印文之郵件收執聯影本附卷足憑（原審卷
    第五十六頁），且告訴人確持有前開一式三份存證信函之手寫原稿，而被告所持
    有之存證信函係影印後加蓋郵局及經辦人員印章之版本等情，亦經原審當庭勘驗
    告訴人及被告所提出之存證信函屬實（原審卷第六十四頁），另告訴人曾於八十
    九年四月十五日以存證信函對被告表示：被告於前揭存證信函所指所有權狀遺失
    一事並非真實，該所有權狀係因被告私自收取本屬薛森耀及薛鈞內所有之房屋押
    租金與房租，故將該權狀質押於告訴人，故待被告償還前開款項後，方可取回該
    權狀，並警告被告若以遺失為由向地政機關申請補發所有權狀，將涉及使公務員
    登載不實之罪責等語，為告訴人所自承並有前開存證信函影本在卷可稽（偵字卷
    第十七、十八頁）。足證被告確曾以終止保管關係為由寄發存證信函予告訴人，
    且該存證信函已由告訴人取得，殆無疑義。
(二)告訴人於告訴理由狀中雖指陳：被告男扮女裝戴安全帽持盜刻之印章至台灣南區
    郵政管理局國內快捷股向承辦之職員佯稱係乙○○本人而冒領前揭郵件，刑警及
    郵局承辦人邱永煌曾陪同其觀看郵局之錄影帶云云。惟告訴人所稱發現被告扮女
    裝盜領其存證信函之錄影帶，已逾郵局二個月之保存期限而銷毀，有台灣南區郵
    政管理局九十年二月二十七日支00000000－00一號函可佐。而證人即
    負責協助告訴人向郵局調閱監看錄影帶之高雄市政府警察局新興分局中山路派出
    所警員呂金進於原審證稱：「告訴人來說他郵件被盜領，當時沒作筆錄，我的勤
    務內容只是幫他將錄影帶調出來，但是內容我並沒有監看，因為郵局要求要有警
    員陪同。．．．．．．我幫她調閱錄影帶後就離開」等語（原審卷第八十、八十
    一頁）。另台灣郵政南區管理局於八十七年四月間，並無「邱永煌」（或同音）
    之人任職於該局，有台灣南區郵政管理局九十年三月十九日人00000000
    －00三號函在卷足憑。以上調查所得證據均無法佐證告訴人前開指訴為真實。
(三)證人王宏福於偵查中證稱：「本人來領須身分證及印章，若代領須本人身分證及
    印章外，尚須代領人之證件及印章，乙○○拿招領通知來問，我看收據上有本人
    之身分證字號，字跡是我寫的，我是依證件在收據上寫的，足見是本人來領，不
    像是丙○○男扮女裝來冒領，是一個女子來領的，我不至於那麼離譜，男、女都
    分不清楚，那個樣子與在場被告根本都不像，就算男扮女裝我也分得清楚」、「
    確定係一名女子持乙○○本人之身分證領取郵件」（偵字卷第八十二、八十三頁
    ）；於原審審理時亦證稱：「（事後是否翻閱局內所留資料查明係何人領取？）
    我查閱後是留告訴人身分證字號、印章，至於本人與相片上的人有無差別則不確
    定，但我確定是女生來領取，且沒有代理人資料，該人自稱本人」（原審卷第六
    十三頁），足證本件存證信函應係一名女子持告訴人之身分證及印章前往郵局領
    取，告訴人指稱係被告男扮女裝前往郵局領取，應非真實。告訴人雖以：錄影帶
    中，領取郵件者之手勢、形體很像被告，因認被告男扮女裝領取郵件云云，然告
    訴人於原審審理中已自承並未看見錄影帶中，領取郵件者所領取者為何物，亦未
    看見領取者之相貌等語（原審卷第三十九、四十頁），其僅憑手勢及形體即判斷
    領取郵件為被告，尚嫌速斷，殊難採信。
(四)證人即台灣南區郵政管理局職員郭延仁、王宏福於原審證稱：領取郵件未帶招領
    通知單仍可領取郵件，只需核對身分證即可等語（原審卷第六十四頁），被告辯
    稱招領通知單在告訴人持有中，被告無招領通知單，不可能領取本件存證信函云
    云，核無可採。另證人郭延仁於偵查中證稱：「有一人拿招領通知單與蔡女身分
 證來領，承辦人看那人和證件有像，就讓那人領。」云云，惟郭延仁並非本件承
    辦人，其證稱領取本件存證信函之女子有檢具招領通知單，尚難採信。又證人王
    宏福於原審雖證稱：郵局並不接受新刻之印章等語（原審卷第六十三頁），惟印
    章之新舊程度無一定客觀標準，除未沾印泥之印章顯可判斷之新印章外，已沾有
    印泥之印章衡情應無法以其外觀判斷是否為新刻印章。本件郵件收執聯上之「乙
    ○○」印文，告訴人否認為其所有（見本院九十年九月十八日辯論筆錄），足證
    該印文應係偽造。
(五)告訴人曾於八十五年四月十日及八十七年十月十七日分別向高雄市苓雅區及三民
    區戶政事務所申請補發身分證，有苓雅區及三民區戶政事務所函各一份在卷足佐
    （原審卷第一一六、一一七、一二一、一二二頁），然本院查無積極證據足證告
    訴人所遺失之身分證係由被告盜取。惟被告與告訴人雖因感情不睦而分居，但非
    完全無往來，被告尚且持有告訴人住處鑰匙等情，業據告訴人指訴綦詳，衡諸常
    情，被告與告訴人雖呈分居狀態，但仍具有法律上之夫妻關係，被告取得告訴人
    之身分證應非難事，告訴人指訴被告擅自取用其身分證，應可採信。
(六)被告寄予告訴人該終止保管關係之存證信函確係被告持往高雄市三民區○○○路
    二一七號交付告訴人等情，業經證人即被告與告訴人所生之子女薛森耀、薛鈞內
    、薛舒云、薛森元於偵查中證述屬實（偵字卷第四十三、四十四頁）。原審審理
    時，證人薛森耀亦證稱：「八十七年四月十一日我出院，當天中午回到家在一樓
    休息，母親回來後就說要去郵局領東西。過了大概一小時候回來，就一直打電話
    要找被告，我聽媽媽責問被告盜領他的東西。並說在郵局錄影帶看到我父親，要
    父親還給他，大約五點多，我看見被告來了，拿壹個信封交給母親，媽媽拿到後
    就罵被告說孩子開刀，被告會何盜領他的東西」，證人薛鈞內復證稱：「當天弟
    弟出院，回家後，媽媽就說要到嫩江街拿躺椅，中午拿回來後約十二點多，媽媽
    說要去郵局拿東西，一個多小時後母親騎機車回來，就一直打電話找被告。三點
    多時聯絡上被告，電話中聽到母親質問父親為何盜領她的東西，說錄影帶有看到
    被告，說警察要去抓他，要被告趕快還，五點多時父親就出現了，就很不情願將
    一封信丟在鞋櫃旁桌子」等語（原審卷第一三四至一三八頁），前開二位證人之
    證言就告訴人於八十八年四月十一日薛森耀出院回家後，是否先至嫩江街舊居或
    直接前往郵局領取系爭存證信函雖有出入，然此僅為細節描述之差異，且原審並
    未針對此差異詳細訊問證人薛森耀及薛鈞內，殊難以此些微差異，遽認其二人之
    證言均無可採。又證人薛森耀、薛鈞內與被告關係不佳，曾有訴訟糾紛，雖有台
    灣高雄地方法院檢察署檢察官以八十七年度偵字第一０三九七號不起訴處分書、
    台灣高雄地方法院八十八年易字第一七三一號刑事判決在卷足參，但不能因此即
    認為其二人之證詞非真實。另告訴人回寄予被告之存證信函雖未提及被告冒領存
    證信函一事，然不能執此而為有利於被告之認定。
(七)綜上所述，被告已將上開房地所有權狀質押予告訴人，竟偽稱終止保管關係而寄
    發存證信函予告訴人，並製造告訴人已領取該存證信函之假象，被告企圖因此向
    地政機關申請補發所有權狀，至為明灼。被告與領取本件存證信函之不詳姓名女
    子間，應有犯意聯絡及行為分擔。告訴人指訴被告偽刻其印章並冒領本件存證信
    函，應可採信。被告所辯，顯係飾卸之詞，不足採信。事證明確，被告犯行洵堪
    認定。
二、被告推由不詳姓名女子冒用告訴人名義，在郵件收執聯上蓋用偽造之告訴人印章
    ，表明收到存證信函之旨，該郵件收執聯已具有收據之性質，屬私文書，嗣後將
    該郵件收執聯交還郵局之行為，已達行使偽造私文書之程度。核被告所為，係犯
    刑法第二百十六條、第二百十條行使偽造私文書罪。被告與不詳姓名年籍女子間
    ，就上開犯行有犯意聯絡及行為分擔，為共同正犯。被告盜刻告訴人印章及推由
    不詳姓名女子在郵件收執聯上偽造告訴人印文，為偽造私文書之部分行為，均不
    另論罪。被告行使偽造私文書犯行雖未經公訴人起訴，惟此部分與公訴人起訴之
    偽造印章犯行，為實質裁判上一罪，本院自得審理。
三、被告犯罪事證明確，原審未查遽為無罪之諭知，尚有未洽。檢察官上訴意旨指摘
    原判決不當，核有理由，應由本院撤銷改判。審酌被告與告訴人為夫妻關係，為
    財產而引發糾紛，雖屬家務事，但以不法手段達其目的，目無法紀，犯罪後否認
    犯行，毫無悔意，惟告訴人尚無損害，犯罪情節非重等一切情狀，量處如主文第
    二項所示之刑。又被告行為後，刑法第四十一條業經立法院於九十年一月四日修
    正為第四十一條第一項：「犯最重本刑為五年以下有期徒刑之刑之罪，而受六個
    月以下有期徒刑或拘役之宣告，因身體、教育、職業、家庭之關係或其他正當事
    由，執行顯有困難者，得以一元以上三元以下折算一日，易科罰金。」，並經總
    統於九十年一月十日公布施行，將易科罰金之適用範圍擴大為最重本刑五年以下
    有期徒刑之罪，而易服勞役及期間、數罪併罰之定執行刑、緩刑及易以訓誡、易
    科罰金各事項，均應依新法〈最高法院二十四年七月民刑庭總會（二）意旨參照
    〉，本件被告行為後，法律業已變更，且修正後之法律有利於被告，爰依刑法第
    二條第一項前段規定，應適用修正後刑法第四十一條第一項前段規定併諭知易科
    罰金之折算標準，以資懲儆。偽造之「乙○○」印章一個、郵件收執聯上偽造之
    「乙○○」印文一枚，雖未扣案，仍應依刑法第二百十九條規定宣告沒收。
四、公訴意旨另以：被告與年藉不詳之婦女偽冒告訴人，向台灣南區郵政管理局國內
    快捷股冒領上開快捷存證信函，涉犯刑法第三百三十九條第一項詐欺取財罪嫌云
    云。惟查，被告係以寄發存證信函予告訴人並製造告訴人已收到之假象為目的，
    被告自始即無交付存證信函予告訴人之意，而郵政機關性質上係受被告之委託代
    被告傳送存證信函之使者，被告自受其委託傳送存證信函之郵局取回該存證信函
    ，不論其方法是否正當，核係取回其自己所有之物，難認有不法所有意圖可言，
    尚難認被告有詐欺取財犯行，惟此部分與前述有罪部分，公訴人以牽連犯關係起
    訴，爰不另為無罪之諭知，附此敘明。
據上論斷，應依刑事訴訟法第三百六十九條第一項前段、第三百六十四條、第二百九
十九條第一項前段，刑法第二十八條、第二百十六條、第二百十條、第二百十九條、
第二條第一項前段、第四十一條第一項，罰金罰鍰提高標準條例第二條，判決如主文
。
本案經檢察官朱文彬到庭執行職務。
中    華    民    國      九十      年       九       月     二十五   日
                              臺灣高等法院高雄分院刑事第六庭
                                  審判長法官  王憲義
                                        法官  張意聰
                                        法官  范惠瑩
右正本證明與原本無異。
如不服本判決，應於判決送達後十日內向本院提出上訴狀，其未述理由者並應於提
出上訴狀後十日內向本院補提理由書（應附繕本)。
                                      書記官  馬蕙梅
中    華    民    國      九十      年       九       月     二十八   日
本件論罪科刑法條：
刑法第二百十條
偽造、變造私文書，足以生損害於公眾或他人者，處五年以下有期徒刑。
刑法第二百十六條
行使第二百十條至第二百十五條之文書者，依偽造、變造文書或登載不實事項或使登
載不實事項之規定處斷。
                                                                    Ｊ


司法院資訊處製作；財團法人民間司法改革基金會備份。
